---
title: "Algoritmo EM em Modelos de Misturas"
author: "Milena Paz Freitas"
format: html
page-layout: full
lang: pt-BR
title-block-banner: true
title-block-style: manuscript
embed-resources: true
editor: source
theme: sandstone
bibliography: "ref.bib"
callout-appearance: "minimal"
toc: true
toc-expand: true
csl: abnt.csl
---

:::{.hidden}
$$
\newcommand{\k}[1]{^{(#1)}}
\newcommand{\bm}[1]{\boldsymbol{#1}}
$$
:::

# 1. Formulação do Modelo como Estrutura de Dados Incompletos

Como descrito por @mclachlan2008, a mistura (univariada) com $n$ dados observados $\bm y=(y_1,...,y_n)$ pode ser formulada pela composição com uma variável $\bm Z$ latente que indique a qual "grupo" cada observação pertence, de forma que os dados completos sejam $\bm{y_c}= (\bm y^\intercal,\bm z^\intercal)$. Essa formulação se inspira em um método de geração de misturas que, de acordo com @basso2010misturas, considera uma variável aleatória $\bm Z_i$ categórica e $g$-dimensional pela qual a densidade de $Y_i$ é condicionada:

$$
Z_{ij}=
\begin{cases}
1\text{, se } Y_i\text{ pertence ao grupo } j
\\
0\text{, c.c.}
\end{cases};\quad j=1,...,g.\quad i=1,...,n.
$$
Ou seja, $\bm Z_i$ é multinomial com pesos $\bm p=(p_1,...,p_g)$ e tamanho $n=1$. Logo, sua função de probabilidades (marginal) é dada por: $\text{ }p(\bm z_i)= \prod^g_{j=1} p_j^{z_{ij}}$. Assim, podemos dizer que a função densidade de probabilidade de $Y_i$ condicionada por $\bm Z_i$ é:

$$
f(y_i|\bm\theta,\bm z_i)= \prod^g_{j=1}p_j^{z_{ij}}f_j(y_i|\bm \theta_j)^{z_{ij}},
$$

onde $\theta_j$ são os parâmetros de $y_i$ correspondentes ao grupo $j$ e $f_j$ as densidades componentes da mistura. A função de verossimilhança completa, considerando $Y_i$ independentes e identicamente distribuidos, seria:

$$
L_c(\bm p, \bm \theta)=\prod^n_{i=1}\prod^g_{j=1}\left[p_jf_j(y_i|\bm \theta_j)\right]^{z_{ij}}
$$

Logo:

$$
l_c(\bm p,\bm\theta)= \sum^g_{j=1}\sum^n_{i=1}z_{ij}\left[\log p_j+\log f_j(y_i|\bm \theta_j)\right]
$$

é a log-verossimilhança completa.

# 2. Algoritmo EM em Modelos de Misturas {#sec-dois}

 Usando a estrutura acima, podemos aplicar o algoritmo EM ou alguma extensão do mesmo. Digamos que $\bm \Psi=(\bm p,\bm \theta)$ , a função esperança da log-verossimilhança completa condicionada em $\bm y$ é como segue:
 
 $$\begin{aligned}
 Q(\bm \Psi|\bm{\Psi\k{k}})&=\text E [l_c(\bm \Psi)|\bm y, \bm \Psi\k{k}]
 \\
 &=\sum^g_{j=1}\sum^n_{i=1}\text{E}[z_{ij}|\bm y,\bm \Psi\k{k}]\left(\log p_j\k{k}+\log f_j(y_i|\bm \theta_j\k{k})\right)
 \\
 &=\sum^g_{j=1}\sum^n_{i=1}\hat{z}_{ij}\left(\log p_j\k{k}+\log f_j(y_i|\bm \theta_j\k{k})\right)
 \end{aligned}$$
 
 Onde $\hat z_{ij}$ é a probabilidade _a posteriori_ do $i$-ésimo valor observado ($y_i$) fazer parte do $j$-ésimo grupo, ou seja:
 
$$
\hat z_{ij}= \text{P}(Z_{ij}=1|\bm y,\bm \Psi) = 
\frac{p_{j}\k{k} f_j(y_i|\bm \theta_j\k{k})}{\sum^g_{h=1} p_h\k{k} f_h(y_i|\bm \theta_h\k{k})}
$$

Considerando apenas os pesos $\bm p$ como desconhecidos, a etapa E seria encontrar esse $\hat z_{ij}$, enquanto a etapa M consistiria em obter $\hat{\bm{p}}\k{k+1}$. Como obtido anteriormente, o estimador de máxima verossimilhança para $\bm{p}$ é $\hat{ \bm{p}}=\left(\frac{\sum^n_{i=1}z_{i1}}{n},...,\frac{\sum^n_{i=1}z_{ig}}{n}\right)$. Logo, temos para o passo M:

$$
\hat{ \bm{p}}\k{k+1}= \left(\sum^n_{i=1}\hat{z}_{i1}/n,...,\sum^n_{i=1}\hat z_{ig}/n\right)
$$

## 2.1 Exemplo: Mistura Normal com Duas Componentes (médias e variâncias conhecidas)

Vamos gerar uma mistura gaussiana no R e usar o algoritmo EM para estimar os pesos. Usando o método de geração pela multinomial para uma mistura $0.64\mathcal{N}(160, 15) + 0.36\mathcal{N}(173, 12)$, temos os seguintes dados:

```{r}
#| fig-align: center
#Fixando os parâmetros
P <- c(0.64,0.36)
mu <- c(160,173)
sigma <- sqrt(c(15,12))
n<- 500

grupos <- t(rmultinom(n, 1, prob=P))
y <- numeric(n)
for(i in 1:2)
  y[as.logical(grupos[,i])] <- rnorm(sum(grupos[,i]), mu[i],sigma[i])


hist(y,freq=F,breaks=20, main="Histograma da mistura gerada")
curve(P[1]*dnorm(x,mu[1],sigma[1]) + P[2]*dnorm(x,mu[2],sigma[2]),add=T,col="blue",lwd=2)
```

#### Simulação

Agora, implementando o algoritmo EM como foi enunciado na @sec-dois, temos:

```{r}
l <- function(p){
  sum(log(p[1]*dnorm(y,mu[1],sigma[1])+p[2]*dnorm(y,mu[2],sigma[2])))
}

crit <- function(ll,p){
  ll2 <- l(p)
  abs(ll2-ll)/(abs(ll) + 1e-8) > 1e-7
}

component <- function(x,g){
  dnorm(x,mu[g],sigma[g])
}

EM <- function(p){
  cont<-1
  l1<-100
  z <- 1
  while(crit(l1,p)){
    #--------PASSO E--------#
    z <- sapply(y,function(y){
      sapply(1:2,function(j) p[j]*component(y,j)/sum(p[1]*component(y,1),p[2]*component(y,2)))
    })
    #-----------------------#
    l1<- l(p)
    #--------PASSO M--------#
    p <- apply(z,1,mean)
    #-----------------------#
    cat("Iteração ",cont,": phat=",p,"\n")
    cont<-cont+1
  }
  return(p)
}

#chute inicial de equiprobabilidade
EM(c(0.5,0.5))
```

## 2.2. Exemplo: Mistura Normal com Duas Componentes (médias e variâncias desconhecidas)

Suponhamos que seja a mesma mistura em 2.1, mas dessa vez não se sabe os parâmetros das componentes (apenas o número de componentes). O passo E segue idêntico, mas agora o passo M envolve encontrar os estimadores de máxima verossimilhança de $\mu_1, \mu_2$ e $\sigma^2_1,\sigma^2_2$:

$$
l_c(\bm \Psi)=
\sum^g_{j=1}\sum^n_{i=1}z_{ij}\left\{\log p_j-\frac{1}{2}\left[\log\sigma^2_j-\frac{(y_i-\mu_j)^2}{\sigma^2_j}\right]+c\right\},
$$

onde $c$ é uma constante em relação a $\bm \Psi=(\bm p,\bm \mu,\bm \sigma)$. Logo, temos que:

$$
\begin{aligned}
Q(\bm \Psi|\bm{\Psi\k{k}})&=\text E [l_c(\bm \Psi)|\bm y, \bm \Psi\k{k}]
\\
&=\sum^g_{j=1}\sum^n_{i=1}\hat z_{ij}\left\{\log p_j-\frac{1}{2}\left[\log\sigma^2_j+\frac{(y_i-\mu_j)^2}{\sigma^2_j}\right]+c\right\}
\end{aligned}
$$

Logo, para o passo M:

$$
\frac{dQ(\bm \Psi|\bm{\Psi\k{k}})}{d\mu_j}=\sum^n_{i=1}\hat z_{ij}\frac{(y_i-\mu_j)}{\sigma^2_j}
$$

$$
\Rightarrow \frac{\sum^n_{i=1}z_{ij}\k{k}(y_i-\mu_j\k{k+1})}{{\sigma^2_j}\k{k}}=0
\Rightarrow \sum^n_{i=1}\hat z_{ij}\k{k}y_i=\sum^n_{i=1}\hat z_{ij}\k{k}\mu_j\k{k+1}
$$

$$
\Rightarrow
\mu_j\k{k+1}=\frac{\sum^n_{i=1}\hat z_{ij}\k{k}y_i}{\sum^n_{i=1}\hat z_{ij}\k{k}}
$$ {#eq-mu}

$$
\frac{dQ(\bm \Psi|\bm{\Psi\k{k}})}{d\sigma^2_j}=
\sum^n_{i=1}z_{ij}\left[-\frac{1}{2\sigma^2_j}+\frac{(y_i-\mu_j)^2}{2({\sigma^2_j})^2}\right]
$$

$$
\Rightarrow \sum^n_{i=1}z_{ij}\k{k}\left[-\frac{1}{2{\sigma^2_j}\k{k+1}}+\frac{(y_i-\mu_j^{(k+ 1)})^2}{2({\sigma^2_j}\k{k+1})^2}\right]=0\Rightarrow
\frac{\sum^n_{i=1}z_{ij}\k{k}(y_i-\mu_j\k{k+1})^2}{{\sigma^2_j}\k{k+1}}=\sum^n_{i=1}z_{ij}\k{k}
$$

$$
\Rightarrow {\sigma^2_j}\k{k+1}=\frac{\sum^n_{i=1}z_{ij}\k{k}(y_i-\mu_j\k{k})^2}{\sum^n_{i=1}z_{ij}\k{k}}
$$ {#eq-sigma}

Assim temos o seguinte algoritmo:

::: {.callout-note}
1) **Passo E**: Calcula-se $\hat z_{ij}=\frac{p_{j}\k{k} f_j(y_i|\mu_j\k{k},{\sigma_j^2}\k{k})}{\sum^g_{h=1} p_h\k{k}f_h(y_i|\mu_j\k{k},{\sigma_j^2}\k{k})},\quad i=1,...,n\quad j=1,...,g$;

2) **Passo M**: Obtem-se $\bm \mu\k{k+1},{\bm{\sigma^2}}\k{k}$ que maximizem a função $Q$, ou seja, calculam-se os pontos críticos da @eq-mu e @eq-sigma.

3) Verifica-se se o critério de parada. Caso seja falso, retorna-se ao passo 1.
:::

#### Simulação

```{r}
#usando os mesmos dados do exemplo 2.1
l <- function(p,mu,sigma){
  sum(log(p[1]*dnorm(y,mu[1],sigma[1])+p[2]*dnorm(y,mu[2],sigma[2])))
}

crit <- function(ll,p,mu,sig){
  ll2 <- l(p,mu,sig)
  abs(ll2-ll)/(abs(ll) + 1e-8) > 1e-6
}

component <- function(x,mu,sig,g){
  dnorm(x,mu[g],sqrt(sig[g]))
}

EM <- function(p,mu,sig){
  cont<-1
  l1<-100
  z <- 1
  while(crit(l1,p,mu,sig)){
    #--------PASSO E--------#
    z <- sapply(y,function(y){
      sapply(1:2,function(j) p[j]*component(y,mu,sig,j)/sum(p[1]*component(y,mu,sig,1),
                                                            p[2]*component(y,mu,sig,2)))
    })
    #-----------------------#
    l1<- l(p,mu,sig)
    #--------PASSO M--------#
    p <- apply(z,1,mean)
    mu <- apply(z,1,function(z) sum(z*y)/sum(z))
    sig <- sapply(1:2, function(j)
      sum(z[j,]*(y-mu[j])^2)/sum(z[j,]))
    #-----------------------#
    cat("Iteração ",cont,": phat=",p," muhat= ", mu,"sigma2hat", sig,"\n")
    cont<-cont+1
  }
  return(cbind(p,mu,sig))
}

#chute baseado no histograma
EM(c(0.3,0.7),c(175,158),c(10,10))
```

## 2.3. Exemplo: Mistura T de Student com graus de liberdade desconhecidos.

Suponhamos que haja uma mistura $p_1t(\mu_1,\sigma_1,\nu_1)+\dots+p_gt(\mu_g,\sigma_g,\nu_g)$. @mclachlan2008 apresenta uma implementação do algoritmo ECM para estimação de misturas t-Student que realiza uma decomposição similar ao exemplo do documento ``AlgoritmoEM.html``. Assim, a t de Student é escrita como $Y_i = \mu + U^{-1/2}Z$, onde $Z\sim N(0,\sigma^2) \perp\!\!\!\perp U\sim \text{Gama}(\nu/2,\nu/2)$ e o conjunto de parâmetros é subdividido como $\bm\Psi=(\bm p,\bm\theta_1,\bm\theta_2)$, onde $\bm\theta_1=(\bm\mu,\bm\sigma^2)$ e $\bm\theta_2=\bm\nu$. Assim, temos que a função $Q$ também pode ser subdividida como:

$$
Q(\bm \Psi|\bm{\Psi\k{k}})=Q_1(\bm p|\bm{\Psi\k{k}})+Q_2(\bm\theta_1|\bm{\Psi\k{k}})+Q_3(\bm\theta_2|\bm{\Psi\k{k}}),
$$
onde:

$$
Q_1(\bm p|\bm{\Psi\k{k}})=\sum^n_{i=1}\sum^g_{j=1}\hat z_{ij}p_{j}
$$

$$
Q_2(\bm\theta_1|\bm{\Psi\k{k}})=
\frac{1}{2}\sum^n_{i=1}\sum^g_{j=1}\hat z_{ij}\left\{
  \log(2\pi)-\sum^g_{k=1}\log(\sigma_k^2)+\log\hat u_{ij}\k{k}-\hat u_{ij}\sum^g_{k=1}d^2_{Mi}(y_i,\mu_k,\sigma^2_k)\right\}
$$
$$
Q_3(\bm\theta_2|\bm{\Psi\k{k}})=\sum^n_{i=1}\sum^g_{j=1}\hat z_{ij}\left\{
  -\log\Gamma(\nu_j/2) 
  + \frac{\nu_j}{2}
  \left[
      \log(\nu_j/2)+\sum^n_{i=1}\left(
          \log(\hat u_{ij}\k{k}) - \hat u_{ij}\k{k}
        \right)+
        \psi\left(\frac{\nu_j\k{k}+1}{2}\right)-
        \log\left(\frac{\nu_j\k{k}+1}{2}\right)
  \right]
\right\}
$$

Onde $d_{Mi}^2(y_i,\mu,\sigma^2)=\frac{(y_i-\mu)^2}{\sigma^2}$.

O algoritmo, então, é:

::: {.callout-note}
1) **Passo E**: Calcula-se:
$$
\hat z_{ij}\k{k}=\frac{p_{j}\k{k} f_j(y_i|\mu_j\k{k}, {\sigma_j^2}\k{k}, \nu_j\k{k})}{\sum^g_{h=1} p_h\k{k}f_h(y_i|\mu_j\k{k},{\sigma_j^2}\k{k},\nu_j\k{k})},\quad i=1,...,n\quad j=1,...,g;
$$
$$
\hat u_{ij}\k{k}=\frac{\hat\nu^{(k)}+1}{\hat\nu^{(k)}+d^2_{Mij}(y_i,\mu_j\k k,{\sigma_j^2}\k k)},\quad i=1,2,...,n.
$$

2) **Passo CM-1**: Obtém-se $\bm\theta_1\k{k+1}$ maximizando $Q(\bm\Psi|\bm\Psi\k{k})$ com $\bm\theta_2$ fixado ($\bm\nu=\bm\nu\k{k}$). Ou seja, maximiza-se  $Q_2(\bm\theta_1|\bm{\Psi\k{k}})$.

3) **Passo CM-1**: Obtém-se $\bm\theta_2\k{k+1}$ maximizando $Q(\bm\Psi|\bm\Psi\k{k})$ com $\bm\theta_1=\bm\theta_1\k{k+1}$ fixado. Ou seja, maximiza-se  $Q_3(\bm\theta_2|\bm{\Psi\k{k}})$.

4) Verifica-se se o critério de parada. Caso seja falso, retorna-se ao passo 1.
:::

#### Simulação

Simularemos uma amostra de mistura t de 3 componentes com os parâmetros abaixo:

```{r}
mu <- c(-30,30,40)
sigma <- c(2,3,6)
nu <- c(7,3,4)
p <- c(0.2,0.5,0.3)

rMisturaT <- function(n,mu,sig,nu,probs){
  k<- length(mu)
  X<- numeric(n)
  U <- runif(n)
  p <- cumsum(c(0,probs))
  for(i in 1:k){
    caso <- U <= p[i+1] & U> p[i]
    tam <- sum(caso)
    X[caso] <- rt(tam,nu)*sig[i] + mu[i]
  }
  return(X)
}
y <- rMisturaT(300,mu,sigma,nu,p)

compT <- function(x,mu,sigma,nu)
  dt((x-mu)/sigma,nu)

dMistT <- function(x,mu,sigma,nu,p){
  f <- 0
  for(i in seq_along(mu))
    f <- f + compT(x,mu[i],sigma[i],nu[i])*p[i]
  return(f)
}

crit <- function(ll,mu,sig,nu,p){
  ll2 <- l(mu,sig,nu,p)
  abs(ll2-ll)/(abs(ll) + 1e-8) > 1e-7
}

l <- function(mu,sigma,nu,p)
  sum(log(dMistT(y,mu,sigma,nu,p)))
```

```{r}
Q1 <- function(mu,sig,nu,p){
  z*p
}

Q2 <- function(pr,z,u){#proporcionalmente
  mu=pr[1:3]
  sig=pr[4:6]
  -sum(z*(-log(sig)-u*sum((y-mu)^2/sig)))
}

Q3 <- function(nu,z,u){
  w <- -lgamma(nu/2)+nu/2*(log(nu/2)+colSums(log(u)-u)+digamma((nu+1)/2)-log((nu+1)/2))
  -sum(z*(w))
}

ECM <- function(mu,sig,nu,p){
  cont<-1
  l1<-100
  z <- 1
  while(crit(l1,mu,sig,nu,p)&cont<2){
    #--------PASSO E--------#
    z <- sapply(y,function(y){
      sapply(1:length(p),function(j) p[j]*compT(y,mu[j],sig[j],nu[j])/dMistT(y,mu,sig,nu,p))
    })
    u <- sapply(y,function(y){
      (nu+1)/(nu+(y-mu)^2/sig)
    })
    #-----------------------#
    l1<- l(mu,sig,nu,p)
    #--------PASSO CM1--------#
    p <- apply(z,1,mean)
    theta1 <- optim(rbind(mu,sig),Q2,z=z,u=u)$par
    mu <- theta1[1:3]
    sig <- theta1[4:6]
    #--------PASSO CM2--------#
    nu <- optim(nu,Q3,z=z,u=u)$par
    #-----------------------#
    cont<-cont+1
  }
  return(cbind(p,mu,sig,nu))
}
ECM(c(10,10,10),sigma,nu,p)

# # Simple Univariate t-mixture ECM Algorithm(GEMINI AI, FOR REFERENCE ONLY)
# library(stats)
# 
# # Generate synthetic data
# set.seed(123)
# n <- 300
# true_mu <- c(-2, 2)
# true_var <- c(1, 0.5)
# true_nu <- c(4, 3)
# true_pi <- c(0.4, 0.6)
# 
# y <- c(rt(n * true_pi[1], df = true_nu[1]) * sqrt(true_var[1]) + true_mu[1],
#        rt(n * true_pi[2], df = true_nu[2]) * sqrt(true_var[2]) + true_mu[2])
# 
# # ECM Parameters
# k <- 2
# max_iter <- 100
# tol <- 1e-6
# 
# # Initializations
# pi <- c(0.5, 0.5)
# mu <- quantile(y, c(0.25, 0.75))
# var <- c(var(y), var(y))
# nu <- c(5, 5)
# 
# for (iter in 1:max_iter) {
#   # --- E-Step ---
#   densities <- sapply(1:k, function(j) dt((y - mu[j]) / sqrt(var[j]), df = nu[j]) / sqrt(var[j]))
#   weighted_dens <- t(pi * t(densities))
#   posterior <- weighted_dens / rowSums(weighted_dens)
#   
#   # Latent weights (u_ij) for t-distribution
#   # delta_ij = (y_i - mu_j)^2 / var_j
#   u <- matrix(0, n, k)
#   for (j in 1:k) {
#     delta <- (y - mu[j])^2 / var[j]
#     u[, j] <- (nu[j] + 1) / (nu[j] + delta)
#   }
#   
#   # --- CM-Step 1 ---
#   new_pi <- colMeans(posterior)
#   new_mu <- colSums(posterior * u * y) / colSums(posterior * u)
#   new_var <- colSums(posterior * u * (y - rep(new_mu, each = n))^2) / colSums(posterior)
#   
#   # --- CM-Step 2: Update Degrees of Freedom (nu) ---
#   new_nu <- nu
#   for (j in 1:k) {
#     # Objective function: log-likelihood for nu
#     loglik_nu <- function(v) {
#       if (v <= 0) return(1e10)
#       # Simplified log-likelihood part for nu
#       sum(posterior[, j] * (0.5 * log(v/2) + lgamma(v/2) - 
#                             lgamma((v+1)/2) + 0.5 * u[, j] * ( (v+1)/(v + (y-new_mu[j])^2/new_var[j]) ) ) ) # Incorrect loglik in snippet, placeholder logic
#       # Actual formula required: (v/2)log(v/2) - log(Gamma(v/2)) + (v/2-1)E[log u] - (v/2)E[u]
#     }
#     # For simplicity, using numerical optimization (requires correct log-likelihood)
#     # new_nu[j] <- optim(par = nu[j], fn = loglik_nu, method = "Brent", lower = 2.1, upper = 100)$par
#   }
#   
#   # Check convergence
#   if (sum(abs(new_mu - mu)) < tol) break
#   mu <- new_mu
#   var <- new_var
#   pi <- new_pi
#   nu <- new_nu
# }
# 
# print(list(mu=mu, var=var, pi=pi, nu=nu))

```

