---
title: "Algoritmo EM em Modelos de Misturas"
author: "Milena Paz Freitas"
format: html
page-layout: full
lang: pt-BR
title-block-banner: true
title-block-style: manuscript
embed-resources: true
editor: source
theme: sandstone
bibliography: "ref.bib"
callout-appearance: "minimal"
toc: true
toc-expand: true
csl: abnt.csl
---

:::{.hidden}
$$
\newcommand{\k}[1]{^{(#1)}}
\newcommand{\bm}[1]{\boldsymbol{#1}}
$$
:::

# 1. Formulação do Modelo como Estrutura de Dados Incompletos

Como descrito por @mclachlan2008, a mistura (univariada) com $n$ dados observados $\bm y=(y_1,...,y_n)$ pode ser formulada pela composição com uma variável $\bm Z$ latente que indique a qual "grupo" cada observação pertence, de forma que os dados completos sejam $\bm{y_c}= (\bm y^\intercal,\bm z^\intercal)$. Essa formulação se inspira em um método de geração de misturas que, de acordo com @basso2010misturas, considera uma variável aleatória $\bm Z_i$ categórica e $g$-dimensional pela qual a densidade de $Y_i$ é condicionada:

$$
Z_{ij}=
\begin{cases}
1\text{, se } Y_i\text{ pertence ao grupo } j
\\
0\text{, c.c.}
\end{cases};\quad j=1,...,g.\quad i=1,...,n.
$$
Ou seja, $\bm Z_i$ é multinomial com pesos $\bm p=(p_1,...,p_g)$ e tamanho $n=1$. Logo, sua função de probabilidades (marginal) é dada por: $\text{ }p(\bm z_i)= \prod^g_{j=1} p_j^{z_{ij}}$. Assim, podemos dizer que a função densidade de probabilidade de $Y_i$ condicionada por $\bm Z_i$ é:

$$
f(y_i|\bm\theta,\bm z_i)= \prod^g_{j=1}p_j^{z_{ij}}f_j(y_i|\bm \theta_j)^{z_{ij}},
$$

onde $\theta_j$ são os parâmetros de $y_i$ correspondentes ao grupo $j$ e $f_j$ as densidades componentes da mistura. A função de verossimilhança completa, considerando $Y_i$ independentes e identicamente distribuidos, seria:

$$
L_c(\bm p, \bm \theta)=\prod^n_{i=1}\prod^g_{j=1}\left[p_jf_j(y_i|\bm \theta_j)\right]^{z_{ij}}
$$

Logo:

$$
l_c(\bm p,\bm\theta)= \sum^g_{j=1}\sum^n_{i=1}z_{ij}\left[\log p_j+\log f_j(y_i|\bm \theta_j)\right]
$$

é a log-verossimilhança completa.

# 2. Algoritmo EM em Modelos de Misturas {#sec-dois}

 Usando a estrutura acima, podemos aplicar o algoritmo EM ou alguma extensão do mesmo. Digamos que $\bm \Psi=(\bm p,\bm \theta)$ , a função esperança da log-verossimilhança completa condicionada em $\bm y$ é como segue:
 
 $$\begin{aligned}
 Q(\bm \Psi|\bm{\Psi\k{k}})&=\text E [l_c(\bm \Psi)|\bm y, \bm \Psi\k{k}]
 \\
 &=\sum^g_{j=1}\sum^n_{i=1}\text{E}[z_{ij}|\bm y,\bm \Psi\k{k}]\left(\log p_j\k{k}+\log f_j(y_i|\bm \theta_j\k{k})\right)
 \\
 &=\sum^g_{j=1}\sum^n_{i=1}\hat{z}_{ij}\left(\log p_j\k{k}+\log f_j(y_i|\bm \theta_j\k{k})\right)
 \end{aligned}$$
 
 Onde $\hat z_{ij}$ é a probabilidade _a posteriori_ do $i$-ésimo valor observado ($y_i$) fazer parte do $j$-ésimo grupo, ou seja:
 
$$
\hat z_{ij}= \text{P}(Z_{ij}=1|\bm y,\bm \Psi) = 
\frac{p_{j}\k{k} f_j(y_i|\bm \theta_j\k{k})}{\sum^g_{h=1} p_h\k{k} f_h(y_i|\bm \theta_h\k{k})}
$$

Considerando apenas os pesos $\bm p$ como desconhecidos, a etapa E seria encontrar esse $\hat z_{ij}$, enquanto a etapa M consistiria em obter $\hat{\bm{p}}\k{k+1}$. Como obtido anteriormente, o estimador de máxima verossimilhança para $\bm{p}$ é $\hat{ \bm{p}}=\left(\frac{\sum^n_{i=1}z_{i1}}{n},...,\frac{\sum^n_{i=1}z_{ig}}{n}\right)$. Logo, temos para o passo M:

$$
\hat{ \bm{p}}\k{k+1}= \left(\sum^n_{i=1}\hat{z}_{i1}/n,...,\sum^n_{i=1}\hat z_{ig}/n\right)
$$

## 2.1 Exemplo: Mistura Normal com Duas Componentes (médias e variâncias conhecidas)

Vamos gerar uma mistura gaussiana no R e usar o algoritmo EM para estimar os pesos. Usando o método de geração pela multinomial para uma mistura $0.64\mathcal{N}(160, 15) + 0.36\mathcal{N}(173, 12)$, temos os seguintes dados:

```{r}
#| fig-align: center
#Fixando os parâmetros
P <- c(0.64,0.36)
mu <- c(160,173)
sigma <- sqrt(c(15,12))
n<- 500

grupos <- t(rmultinom(n, 1, prob=P))
y <- numeric(n)
for(i in 1:2)
  y[as.logical(grupos[,i])] <- rnorm(sum(grupos[,i]), mu[i],sigma[i])


hist(y,freq=F,breaks=20, main="Histograma da mistura gerada")
curve(P[1]*dnorm(x,mu[1],sigma[1]) + P[2]*dnorm(x,mu[2],sigma[2]),add=T,col="blue",lwd=2)
```

Agora, implementando o algoritmo EM como foi enunciado na @sec-dois, temos:

```{r}
l <- function(p){
  sum(log(p[1]*dnorm(y,mu[1],sigma[1])+p[2]*dnorm(y,mu[2],sigma[2])))
}

crit <- function(ll,p){
  ll2 <- l(p)
  abs(ll2-ll)/(abs(ll) + 1e-8) > 1e-7
}

component <- function(x,g){
  dnorm(x,mu[g],sigma[g])
}

EM <- function(p){
  cont<-1
  l1<-100
  z <- 1
  while(crit(l1,p)){
    #--------PASSO E--------#
    z <- sapply(y,function(y){
      sapply(1:2,function(j) p[j]*component(y,j)/sum(p[1]*component(y,1),p[2]*component(y,2)))
    })
    #-----------------------#
    l1<- l(p)
    #--------PASSO M--------#
    p <- apply(z,1,mean)
    #-----------------------#
    cat("Iteração ",cont,": phat=",p,"\n")
    cont<-cont+1
  }
  return(p)
}

#chute inicial de equiprobabilidade
EM(c(0.5,0.5))
```

## 2.2. Exemplo: Mistura Normal com Duas Componentes (médias e variâncias desconhecidas)

Suponhamos que seja a mesma mistura em 2.1, mas dessa vez não se sabe os parâmetros das componentes (apenas o número de componentes). O passo E segue idêntico, mas agora o passo M envolve encontrar os estimadores de máxima verossimilhança de $\mu_1, \mu_2$ e $\sigma^2_1,\sigma^2_2$:

$$
l_c(\bm \Psi)=
\sum^g_{j=1}\sum^n_{i=1}z_{ij}\left\{\log p_j-\frac{1}{2}\left[\log\sigma^2_j-\frac{(y_i-\mu_j)^2}{\sigma^2_j}\right]+c\right\},
$$

onde $c$ é uma constante em relação a $\bm \Psi=(\bm p,\bm \mu,\bm \sigma)$. Logo, temos que:

$$
\begin{aligned}
Q(\bm \Psi|\bm{\Psi\k{k}})&=\text E [l_c(\bm \Psi)|\bm y, \bm \Psi\k{k}]
\\
&=\sum^g_{j=1}\sum^n_{i=1}\hat z_{ij}\left\{\log p_j-\frac{1}{2}\left[\log\sigma^2_j+\frac{(y_i-\mu_j)^2}{\sigma^2_j}\right]+c\right\}
\end{aligned}
$$

Logo, para o passo M:

$$
\frac{dQ(\bm \Psi|\bm{\Psi\k{k}})}{d\mu_j}=\sum^n_{i=1}\hat z_{ij}\frac{(y_i-\mu_j)}{\sigma^2_j}
$$

$$
\Rightarrow \frac{\sum^n_{i=1}z_{ij}\k{k}(y_i-\mu_j\k{k+1})}{{\sigma^2_j}\k{k}}=0
\Rightarrow \sum^n_{i=1}\hat z_{ij}\k{k}y_i=\sum^n_{i=1}\hat z_{ij}\k{k}\mu_j\k{k+1}
$$

$$
\Rightarrow
\mu_j\k{k+1}=\frac{\sum^n_{i=1}\hat z_{ij}\k{k}y_i}{\sum^n_{i=1}\hat z_{ij}\k{k}}
$$ {#eq-mu}

$$
\frac{dQ(\bm \Psi|\bm{\Psi\k{k}})}{d\sigma^2_j}=
\sum^n_{i=1}z_{ij}\left[-\frac{1}{2\sigma^2_j}+\frac{(y_i-\mu_j)^2}{2({\sigma^2_j})^2}\right]
$$

$$
\Rightarrow \sum^n_{i=1}z_{ij}\k{k}\left[-\frac{1}{2{\sigma^2_j}\k{k+1}}+\frac{(y_i-\mu_j^{(k+ 1)})^2}{2({\sigma^2_j}\k{k+1})^2}\right]=0\Rightarrow
\frac{\sum^n_{i=1}z_{ij}\k{k}(y_i-\mu_j\k{k+1})^2}{{\sigma^2_j}\k{k+1}}=\sum^n_{i=1}z_{ij}\k{k}
$$

$$
\Rightarrow {\sigma^2_j}\k{k+1}=\frac{\sum^n_{i=1}z_{ij}\k{k}(y_i-\mu_j\k{k})^2}{\sum^n_{i=1}z_{ij}\k{k}}
$$ {#eq-sigma}

Assim temos o seguinte algoritmo:

::: {.callout-note}
1) **Passo E**: Calcula-se $\hat z_{ij}=\frac{p_{j}\k{k} f_j(y_i|\mu_j\k{k},{\sigma_j^2}\k{k})}{\sum^g_{h=1} p_h\k{k}f_h(y_i|\mu_j\k{k},{\sigma_j^2}\k{k})},\quad i=1,...,n\quad j=1,...,g$;

2) **Passo M**: Obtem-se $\bm \mu\k{k+1},{\bm{\sigma^2}}\k{k}$ que maximizem a função $Q$, ou seja, calculam-se os pontos críticos da @eq-mu e @eq-sigma.

3) Verifica-se se o critério de parada. Caso seja falso, retorna-se ao passo 1.
:::

```{r}
#usando os mesmos dados do exemplo 2.1
l <- function(p,mu,sigma){
  sum(log(p[1]*dnorm(y,mu[1],sigma[1])+p[2]*dnorm(y,mu[2],sigma[2])))
}

crit <- function(ll,p,mu,sig){
  ll2 <- l(p,mu,sig)
  abs(ll2-ll)/(abs(ll) + 1e-8) > 1e-6
}

component <- function(x,mu,sig,g){
  dnorm(x,mu[g],sqrt(sig[g]))
}

EM <- function(p,mu,sig){
  cont<-1
  l1<-100
  z <- 1
  while(crit(l1,p,mu,sig)){
    #--------PASSO E--------#
    z <- sapply(y,function(y){
      sapply(1:2,function(j) p[j]*component(y,mu,sig,j)/sum(p[1]*component(y,mu,sig,1),
                                                            p[2]*component(y,mu,sig,2)))
    })
    #-----------------------#
    l1<- l(p,mu,sig)
    #--------PASSO M--------#
    p <- apply(z,1,mean)
    mu <- apply(z,1,function(z) sum(z*y)/sum(z))
    sig <- sapply(1:2, function(j)
      sum(z[j,]*(y-mu[j])^2)/sum(z[j,]))
    #-----------------------#
    cat("Iteração ",cont,": phat=",p," muhat= ", mu,"sigma2hat", sig,"\n")
    cont<-cont+1
  }
  return(cbind(p,mu,sig))
}

#chute baseado no histograma
EM(c(0.3,0.7),c(175,158),c(10,10))
```

## 2.3. Exemplo: Mistura T de Student com graus de liberdade desconhecidos.

Suponhamos que haja uma mistura $p_1t(\mu_1,\sigma_1,\nu_1)+p_2t(\mu_2,\sigma_2,\nu_2)$. @mclachlan2008 apresenta uma implementação do algoritmo ECM para estimação de misturas t-Student que realiza uma decomposição similar ao exemplo do documento ``AlgoritmoEM.html``. Assim, a t de Student é escrita como $Y_i = \mu + U^{-1/2}Z$, onde $Z\sim N(0,\sigma^2) \perp\!\!\!\perp U\sim \text{Gama}(\nu/2,\nu/2)$ e o conjunto de parâmetros é subdividido como $\bm\Psi=(\bm p,\bm\theta_1,\bm\theta_2)$, onde $\bm\theta_1=(\bm\mu,\bm\sigma^2)$ e $\bm\theta_2=\bm\nu$. Assim, temos que a função $Q$ também pode ser subdividida como:

$$
Q(\bm \Psi|\bm{\Psi\k{k}})=Q_1(\bm p|\bm{\Psi\k{k}})+Q_2(\bm\theta_1|\bm{\Psi\k{k}})+Q_3(\bm\theta_2|\bm{\Psi\k{k}}),
$$
onde:

$$
\begin{aligned}
Q_1(\bm p|\bm{\Psi\k{k}})&=\sum^n_{i=1}\sum^g_{j=1}\hat z_{ij}p_{j}
\\
Q_2(\bm\theta_1|\bm{\Psi\k{k}})&=
\end{aligned}
$$
O algoritmo é:

::: {.callout-note}
1) **Passo E**: Calcula-se:
$$
\hat z_{ij}=\frac{p_{j}\k{k} f_j(y_i|\mu_j\k{k}, {\sigma_j^2}\k{k}, \nu_j\k{k})}{\sum^g_{h=1} p_h\k{k}f_h(y_i|\mu_j\k{k},{\sigma_j^2}\k{k},\nu_j\k{k})},\quad i=1,...,n\quad j=1,...,g;
$$
$$
\hat u_{ij}^{(k)}=\frac{\hat\nu^{(k)}+1}{\hat\nu^{(k)}+d^2_{Mij}(y_i,\mu_j\k k,{\sigma_j^2}\k k)},\quad i=1,2,...,n.
$$

2) **Passo CM-1**: Obtém-se $\bm\theta_1\k{k+1}$ maximizando $Q(\bm\Psi|\bm\Psi\k{k})$ com $\bm\theta_2$ fixado, ou seja, com $\bm\nu=\bm\nu\k{k}$.

3 **Passo CM-1**: Obtém-se $\bm\theta_2\k{k+1}$ maximizando $Q(\bm\Psi|\bm\Psi\k{k})$ com $\bm\theta_1=\bm\theta_1\k{k+1}$ fixado.

3) Verifica-se se o critério de parada. Caso seja falso, retorna-se ao passo 1.
:::